臺灣高等法院刑事判決
109年度上易字第2134號
上  訴  人  
即  被  告  蕭廣誠



上列上訴人即被告因侵占案件，不服臺灣臺北地方法院109年度
易字第399號，中華民國109年10月8日第一審判決（起訴案號：
臺灣臺北地方檢察署109年度偵字第5403號），提起上訴，本院
判決如下：
    主    文
上訴駁回。
    犯罪事實
一、蕭廣誠於民國108年11月2日下午2時40分許，騎乘自行車行
    經位在臺北市○○區○○○路00號之捷運○○○站1號出口前YOUBIKE
    自行車停放區時，見停放在該處之某YOUBIKE自行車車前置
    物籃內，放置有鍾郁婷所有而遺失之白色手提袋1個〔內有鍾
    郁婷之國民身分證、健保卡、提款卡、信用卡各1張、皮夾1
    只、包裹1個、新臺幣（下同）500餘元（以下合稱本案證件
    等物）及1萬4,000元（均為仟元鈔票，下稱本案款項）〕，
    遂將上開白色手提袋拾走，並於翻看該白色手提袋內財物後
    ，意圖為自己不法之所有，基於侵占遺失物之犯意，將上開
    手提袋內之本案款項侵占入己，而於同日下午4時30分許，
    僅將上開白色手提袋（含本案證件等物）放置在址設臺北市
    ○○區○○路0段000號之臺北市政府警察局松山分局松山派出所
    （下稱松山派出所）前之警用機車上。
二、案經鍾郁婷訴由臺北市政府警察局信義分局報請臺灣臺北地
    方檢察署檢察官偵查起訴。
    理    由
壹、證據能力部分：
一、按被告以外之人於審判外之陳述，雖不符刑事訴訟法第159
    條之1至第159條之4之規定，然經當事人於審判程序同意作
    為證據，法院審酌該言詞陳述或書面陳述作成時之情況，認
    為適當者，亦得為證據；當事人、代理人或辯護人於法院調
    查證據時，知有刑事訴訟法第159條第1項不得為證據之情形
    ，而未於言詞辯論終結前聲明異議者，視為有前項之同意，
    刑事訴訟法第159條之5定有明文。查，本判決下列認定事實
    所引用之被告以外之人於審判外所為之供述證據資料（包含
    人證與文書等證據），並無證據證明係公務員違背法定程序
    所取得；而檢察官、上訴人即被告蕭廣誠（下稱被告）對本
    院準備程序期日提示之卷證，均同意或不爭執其等證據能力
    （見本院卷第55至56頁），且迄至言詞辯論終結前亦未再聲
    明異議，本案證據資料作成時之情況，核無違法取證或其他
    瑕疵，證明力亦無明顯過低之情形，認為以之作為證據為適
    當，依刑事訴訟法第159條之5規定，自均得作為證據。
二、至於非供述證據部分，檢察官及被告於本院準備程序期日均
    同意或不爭執其等證據能力（見本院卷第56頁），復均查無
    違反法定程序取得或其他不得作為證據之情形，且經本院於
    審理期日提示予檢察官及被告而為合法調查，應認均有證據
    能力。
貳、實體部分：
一、認定犯罪事實所憑之證據及理由： 　　
　　訊據被告固坦承其於前揭時間、地點，拾獲告訴人鍾郁婷遺
    失之上開白色手提袋，該白色手提袋內有本案證件等物，嗣
    將之放置在松山派出所前之警用機車上等事實，惟矢口否認
    有何侵占遺失物犯行，辯稱：手提袋內根本沒有本案款項，
    伊沒有拿走告訴人任何東西，將之占為己有云云。經查：
  ㈠被告於108年11月2日下午2時40分許，騎乘自行車行經位在臺
    北市○○區○○○路00號之捷運○○○站1號出口前YOUBIKE自行車停
    放區時，見停放在該處之某YOUBIKE自行車車前置物籃內，
    放置有告訴人所有而遺失之白色手提袋1個（內有本案證件
    等物），遂將上開白色手提袋拾走，並於同日下午4時30分
    許，將之放置在松山派出所前之警用機車上等事實，業據被
    告於警詢、偵查、原審及本院審理時坦承不諱（見偵卷第15
    至21、123頁；原審卷第62頁；本院卷第54至57頁），核與
    告訴人於偵查中之證述情節大致相符（見偵卷第122頁），
    並有前揭捷運站出口外、松山派出所外監視器錄影檔案光碟
    及影像截圖等件在卷可稽（見偵卷第37至47、159頁），此
    部分事實堪以認定。
　㈡又告訴人所遺留之白色手提袋內，除本案證件等物之外，尚
    有本案款項等情，業據告訴人先於警詢中指稱：伊的白色手
    提袋，內有皮夾1只、內衣1件、內褲1件、包裹1件、1萬4,0
    00元、身分證1張、健保卡1張、信用卡1張、提款卡1張，經
    伊清點後，內衣1件、內褲1件、1萬4,000元不見了等語（見
    偵卷第28頁）；復於偵查中指稱：伊的包包裡面有伊男友在
    錢包遺失前幾天交給伊的1萬5,000元房租，伊有拿1,000元
    出來去吃牛肉麵、買水餃等生活用品，但不確定到底花了多
    少錢，後來還剩1萬4,000元的仟元鈔票，包包裡面還有伊的
    證件、信用卡、換洗衣物（內衣褲）及包裹（對方有還伊）
    。信用卡公司打電話給伊說有人撿到伊的包包送到松山分局
    ，警察說他們巡邏回來，在巡邏車看到伊的包包，伊看伊的
    包包裡面現金只剩500多元，其他放在皮包後面夾層的1萬40
    00元都不在了。除了現金1萬4,000元及內衣褲外，其他遺失
    物均已領回等語綦詳（見偵卷第122、139至140頁）。復證
    人即告訴人男友BAXTER DANIEL CHRISTOPHER於偵查中證稱
    ：租約是伊女友簽約的，伊於每月月底前都會把租金1萬5,0
    00元交給伊女友（按指告訴人），再由伊女友交給房東；伊
    於108年10月24日領了2萬元，並於108年10月30日或31日下
    班後的晚上，在臨江街家裡，將其中1萬5,000元交給伊女友
    繳房租，都是仟元鈔票，伊有聽伊女友說她把1萬5,000元放
    在錢包裡，手提袋跟錢包都遺失等語明確（見偵卷第138至1
    40頁），核與告訴人於偵查中指稱：伊每月5日要付房租，
    伊男友會直接給伊現金1萬5,000元，伊存入銀行帳戶後，再
    轉帳給房東，這次伊還沒把租金拿去存之前就遺失了等語相
    符（見偵卷第139頁）；又觀之告訴人所提出之住宅租賃契
    約書確係載明承租人為告訴人，每月租金1萬5,000元，應於
    每月5日前支付，付租方式為轉帳等語（見偵卷第147至149
    頁）；而被告所提出之其拾得前開白色手提袋後將袋內財物
    取出拍攝之照片，亦顯示被告所拾得之金錢部分確有1張500
    元鈔票及數個硬幣（見偵卷第59頁）；再酌以本案款項數額
    甚高，且用途特定，告訴人於108年11月2日下午3時許發現
    其遺失手提袋時，隨即返回前開自行車停放區尋找，並請捷
    運站工作人員調閱該處周邊監視器影像，應不致有記憶錯誤
    或誤記數額之可能，足認告訴人於前揭時間、地點所遺失之
    白色手提袋內，除有本案證件等物之外，尚有本案款項無訛
    。是以，被告確有侵占本案款項之行為，應堪認定。
　㈢被告雖以前開情詞置辯。惟查：
　　⒈被告於警詢時先辯稱：伊拿取告訴人物品後，直接坐火車
      去宜蘭看伊爸爸，伊爸爸在宜蘭總醫院動心臟手術等語（
      見偵卷第17至19頁）；復於偵查中辯稱：伊攝護腺肥大，
      大小便管不住，撿到白色包包後，伊先去公園廁所把褲子
      換掉，回家去後，再把身體沖洗。伊有把包包拿出來看一
      下，沒有看到1萬4,000元，伊有看到錢包，但裡面錢沒有
      那麼多，（後改稱）裡面沒有1萬4,000元，伊本來要去派
      出所，但伊朋友快要死掉了，所以伊才留紙條，請警察幫
      伊送對方等語（見偵卷第123頁）；又於原審審理時辯稱
      ：伊撿到手提袋後，接獲友人通知其他友人在自己家裡過
      世，被送到殯儀館，伊就坐火車去宜蘭殯儀館看該友人云
      云（見原審卷第61至62頁），則被告於警詢、偵查及原審
      審理中對其為何未立即將其所拾得告訴人所有、遺失之前
      開白色手提袋送交警察機關部分說法前後不一，其所辯是
      否屬實，顯屬有疑。
　　⒉復告訴人於案發後曾前往捷運站調閱監視器錄影，確認其
      遺落前開白色手提袋後，嗣僅見被告拾走手提袋等情，業
      經告訴人於偵查中證述明確（見偵卷第122頁）；又證人
      即本案承辦員警蔡孟璋於本院審理時證稱：伊接到松山分
      局派出所轉過來的案件，他們有調閱派出所旁的監視器發
      現被告出現，被告把包包放在派出所的警車上面，他是屬
      於松山分局轄區到捷運站這一段，捷運站出口是五分埔轄
      區，便把案件轉過來，後續由伊沿路調閱監視器做承攬，
      伊有沿路調閱路口監視器，從監視器畫面可以發現是被告
      取走包包的等語明確（見本院卷第101至102頁），並有臺
      北市政府警察局信義分局刑事案件陳報單1紙附卷可證（
      見偵卷第7頁），堪信自告訴人將手提袋遺落在自行車前
      置物籃後，並無他人靠近並取走該手提袋內財物。再被告
      於拾得前開白色手提袋後旋即檢視該手提袋內皮夾內容乙
      節，業經本院審理時當庭勘驗無訛，並有本院勘驗筆錄1
      份附卷可考（見本院卷第96至97頁），參酌被告於詰問證
      人蔡孟璋時，亦直接表明其於檢視前開皮夾內容後，騎乘
      自行車在馬路上閒晃時（即偵卷第57頁上方照片所示），
      左手確持有現鈔等語明確（見本院卷第101頁），堪信被
      告拾走前開白色手提袋時，該手提袋內確有本案款項無誤
      。
　　⒊又被告於拾得上開白色手提袋之地點即捷運站○○○站1號出
      口外自行車停放區，距離松山派出所騎自行車車程僅需3
      至5分鐘，業據被告於原審審理時自承在卷（見原審卷第6
      2頁），然被告係於拾得上開白色手提袋後，先翻看該白
      色手提袋內物品並拿取後放回手提袋內，再將之攜回其住
      處並將該白色手提袋內物品取出逐一置放在床上拍攝，嗣
      於其拾走白色手提袋約1小時50分後，始將該白色手提袋
      （含本案證件等物）置放在松山派出所前之警用機車上等
      情，業據被告於警詢時供述無訛（見偵卷第19頁），並有
      被告手機內相片圖庫翻拍照片等件附卷可參（見偵卷第53
      至59頁），且經本院審理時當庭勘驗無訛，有本院勘驗筆
      錄附卷可考（見本院卷第96至97頁），若被告主觀上並無
      意侵占前開白色手提袋內之本案款項，其於拾得該白色手
      提袋後，應可直接騎乘自行車約3至5分鐘，前往鄰近之松
      山派出所，將手提袋交予員警或逕行放置於松山派出所外
      即可，豈有於馬路中翻看前開白色手提袋內物品後，捨近
      求遠將該白色手提袋攜回家中，甚至取出袋內物品並大費
      周章逐一拍攝，俟1小時多後始將該白色手提袋放置在松
      山派出所前之警用機車上之理？更何況，被告於本案行為
      時，已有1件侵占遺失物案件經法院論處罪刑確定並執行
      完畢、2件侵占遺失物案件經檢察官提起公訴（於本案行
      為時，該2案件尚在法院審理中，行為後始判決有罪確定
      ）之前案紀錄，有本院被告前案紀錄表可考（見原審卷第
      77至80頁），理應知悉拾獲他人財物後應儘速交由警方處
      理或歸還失主之理，竟捨此不為，顯與一般常情不符。
　　⒋被告雖提出前引之其手機內相片圖庫翻拍照片為證，辯稱
      ：告訴人前開白色手提袋內並無本案款項云云。然被告若
      有心侵占前開白色手提袋內財物，且為掩飾犯行，僅取其
      中價值高且花用便利之本案款項，選擇將其餘價值非高之
      財物送回，製造其僅為單純拾獲手提袋者之假象，亦不違
      反一般犯罪常態，本院尚難僅以被告自行拍攝告訴人白色
      手提袋內之物品並無現金1萬4,000元即認被告所拾得告訴
      人前開白色手提袋內並無本案款項，是被告手機內相片圖
      庫翻拍照片等件並不足為有利於被告之認定，附此敘明。
　㈣公訴意旨另略以：被告於前開時間、地點，亦將告訴人手提
    袋內之內衣褲1套侵占入己云云。按犯罪事實應依證據認定
    之，無證據不得認定犯罪事實。不能證明被告犯罪，應諭知
    無罪之判決，刑事訴訟法第154條第2項、第301條第1項分別
    定有明文。次按事實之認定，應憑證據，如未能發現相當證
    據，或證據不足以證明，自不能以推測或擬制之方法，以為
    裁判基礎；認定不利於被告之事實，須依積極證據，苟積極
    證據不足為不利於被告事實之認定時，即應為有利於被告之
    認定，更不必有何有利之證據；認定犯罪事實所憑之證據，
    雖不以直接證據為限，間接證據亦包括在內；然而無論直接
    或間接證據，其為訴訟上之證明，須於通常一般之人均不致
    有所懷疑，而得確信其為真實之程度者，始得據為有罪之認
    定，倘其證明尚未達到此一程度，而有合理之懷疑存在，無
    從使事實審法院得有罪確信時，法院即應諭知被告無罪之判
    決（最高法院40年台上字第86號、76年台上字第4986號分別
    著有判例可資參照）。又按刑事訴訟法第161條規定：檢察
    官就被告犯罪事實，應負舉證責任，並指出證明之方法。因
    此，檢察官對於起訴之犯罪事實，應負提出證據及說服之實
    質舉證責任。倘其所提出之證據，不足為被告有罪之積極證
    明，或其指出證明之方法，無從說服法院以形成被告有罪之
    心證，基於無罪推定之原則，自應為被告無罪判決之諭知（
    最高法院92年度台上字第128號判例參照）。再按被害人係
    被告以外之人，就被害經過所為的陳述，本質上固屬證人，
    然其目的既在於使被告受到刑事訴追處罰，即與被告處於絕
    對相反之立場，所為陳述，自不免未盡實在或有所偏頗，故
    其證明力，顯較與被告無利害關係之一般證人之陳述為薄弱
    ，實務操作上，為免過於偏重被害人之指證，有害於真實發
    現及被告人權保障，而刑事訴訟法既採推定被告無罪及嚴格
    證明法則，則基於被害人陳述與被告自白之證明力類同，自
    均應有相同之限制。亦即，被害人之陳述，不得作為有罪判
    決之唯一證據，須其陳述無有瑕疵，且就其他方面調查，具
    有補強證據以證明其確與事實相符者，始得採為被告論罪科
    刑之基礎，學理上稱為超法規的補強法則。至於指證者前後
    供述是否相符、有無重大矛盾或瑕疵、指述是否堅決以及態
    度肯定與否，僅足作為判斷其供述是否有瑕疵之參考，尚非
    其所述犯罪事實存在的補強證據（最高法院107年度台上字
    第3813號判決意旨參照）。查，被告於警詢、偵查、原審及
    本院審理時均否認有侵占告訴人內衣褲之事實，且內除告訴
    人所為其遭被告侵占內衣褲部分之證述外，並無其他補強證
    據佐證告訴人前述屬實，本院自難僅憑告訴人前開證述遽認
    被告亦有侵占告訴人內衣褲之行為。是以，依檢察官所舉各
    項證據方法，並不足使所指被告侵占告訴人內衣褲之事實達
    於通常一般人不致有所懷疑，而得確信為真實之程度，無法
    使本院形成被告確有同時侵占告訴人內衣褲之心證，自難認
    被告於前開時間、地點，亦有侵占告訴人內衣褲之行為，併
    予敘明。
　㈤至被告雖聲請傳喚證人即臺北市政府警察局信義分局五分埔
    派出所員警李潔妮，以證明依被告之個性，被告說有犯罪就
    有犯罪，說沒有犯罪就沒有犯罪云云。惟依被告所述，其並
    不知悉證人李潔妮是否有處理或見聞本案（見本院卷第58頁
    ），而依卷內事證亦無證據足以佐證證人李潔妮與本案有關
    或曾親自見聞本案犯行，自無傳喚之必要，附此敘明。
　㈥綜上，被告前揭所辯，顯係臨訟卸責之詞，不足採信。本件
    事證明確，被告犯行堪予認定，應予依法論科。　
二、論罪：
　㈠按刑法第2條第1項規定「行為後法律有變更者，適用行為時
    之法律。但行為後之法律有利於行為人者，適用最有利於行
    為人之法律」，係規範行為後法律變更所生新舊法比較適用
    之準據法；該條規定所稱「行為後法律有變更者」，包括犯
    罪構成要件有擴張、減縮，或法定刑度有變更等情形。故行
    為後應適用之法律有上述變更之情形者，法院應綜合其全部
    罪刑之結果而為比較適用。惟若新、舊法之條文內容雖有所
    修正，然其修正內容與罪刑無關，僅為文字、文義之修正、
    條次之移列，或將原有實務見解及法理明文化等無關有利或
    不利於行為人之情形，則非屬上揭所稱之法律有變更，亦不
    生新舊法比較之問題，而應依一般法律適用原則，逕行適用
    裁判時法。故行為後法律若有修正，不論是否涉及前揭法律
    變更，抑或僅係無關行為人有利或不利事項之修正，法院應
    綜合法律修正之具體內容，於理由內說明有無刑法第2條第1
    項所規定「行為後法律有變更」之情形及應適用之法律，始
    屬適法（最高法院107年度台上字第4438號判決意旨參照）
    。本案被告行為後，刑法第337條雖於108年12月25日經修正
    公布，同年12月27日生效，惟查修正後之規定係依刑法施行
    法第1條之1第2項前段規定將罰金提高30倍，亦即將原本之
    銀元500元修正為同額之新臺幣1萬5,000元，其修正之結果
    不生有利或不利於行為人之情形，非屬法律變更，自不生新
    舊法比較之問題，而應依一般法律適用原則，逕行適用裁判
    時法。
　㈡核被告所為，係犯刑法第337條之侵占遺失物罪。
三、上訴駁回之理由：
　　原審以被告所為侵占遺失物罪犯行事證明確，並以行為人之
    責任為基礎，審酌被告正值壯年，不思以己力賺取錢財，僅
    因一時貪念即侵占告訴人遺失之本案款項，且前已有1次因
    侵占遺失物案件經論罪科刑確定之前案紀錄，猶再犯本案，
    法治觀念薄弱，犯後積極否認犯行，屢為反於真實之抗辯，
    自難與單純否認犯罪等同視之，態度非佳，且本案竊得財物
    價值非低，被告更迄未賠償告訴人所受損害，實難寬貸，兼
    衡其自陳高職畢業之智識程度、原從事掃地工，現因病休養
    中、未婚無子女、需扶養父母之生活狀況，暨其犯罪動機、
    目的及手段等一切情狀，科處罰金1萬4,000元及諭知易服勞
    役之折算標準；並說明被告侵占之本案款項為本案犯行之犯
    罪所得，依刑法第38條之1第1項前段、第3項之規定，宣告
    沒收，並於全部或一部不能沒收或不宜執行沒收時，追徵其
    價額，經核尚無不合，量刑及沒收之宣告亦稱妥適，應予維
    持。是被告猶執前詞否認犯罪，上訴指摘原審判決不當云云
    ，為無理由，應予駁回。
據上論斷，應依刑事訴訟法第368條，判決如主文。
本案經檢察官黃振城提起公訴，檢察官楊淑芬到庭執行職務。
中　　華　　民　　國　　110 　年　　2 　　月　　24　　日
                  刑事第二十三庭審判長法  官  許永煌
                                      法  官  黃美文
                                      法  官  雷淑雯
以上正本證明與原本無異。
不得上訴。
                                      書記官  林立柏
中　　華　　民　　國　　110 　年　　2 　　月　　26　　日
附錄：本案論罪科刑法條全文
中華民國刑法第337條
意圖為自己或第三人不法之所有，而侵占遺失物、漂流物或其他
離本人所持有之物者，處1萬5千元以下罰金。